【裁判字號】    89,上易,95
【裁判日期】    890307
【裁判案由】    詐欺
【裁判全文】
臺灣高等法院高雄分院刑事判決                      八十九年度上易字第九五號
    上訴人      台灣高雄地方法院檢察署檢察官
    上訴人      丁○○
    即被告
    被  告      戊○○
    被  告      丙○○
右上訴人因被告詐欺案件，不服臺灣高雄地方法院八十八年度易字第三三００號中華
民國八十八年十一月二十六日第一審判決（起訴案號：臺灣高雄地方法院檢察署八十
七年度偵字第二九０五０號），提起上訴，本院判決如左：
      主      文
上訴駁回。
      事      實
一、丁○○於民國八十四年十二月間在高雄縣彌陀鄉○○村○○街五十五號其所經營
    之按順通信行內，自任會首而邀集民間互助會，每會新台幣（以下同）一萬元，
    採內標制，即活會會員應扣除標金後繳納會款，會期自八十四年十二月十日起至
    八十七年十一月十日止，會員連會首共計三十六人，乙○○與張雪靜共同以乙○○之名義參加五會，丁○○竟意圖為自己不法之所有，於八十七年八月十日明知
    會員吳土城於第三十三會標會時係以五千六百元標得會款，依約活會會員須交會
    款為四千四百元，詎丁○○利用各會員不相識及乙○○未於標會時到場之機會，
    向尚有三會活會之乙○○佯稱吳土城係以一千二百元得標，致乙○○陷於錯誤，
    而交付每個活會八千八百元之會款，丁○○因而詐得一萬三千二百元。
二、案經乙○○訴請台灣高雄地方法院檢察署檢察官偵查起訴。
      理      由
壹、被告丁○○部分：
一、訊據被告丁○○固坦承於右揭時、地邀集上開互助會之事實，惟矢口否認有詐欺
    之犯行，辯稱：吳土城於八十七年八月十日確係以一千二百元得標，告訴人乙○○提出之會單上所載得標金額是告訴人自己所寫，伊沒有詐欺云云。經查，右揭
    事實，業據告訴人乙○○於偵、審中指訴綦詳，核與證人張雪靜於偵、審中證述
    之情節相符，並據證人吳土城於偵查、原審審理中結證稱：其參加二會，第二會
    在八十七年八月十日以五千六百元得標（偵卷第二十五頁反面、原審法院八十八
    年八月十九日審判筆錄）等語，於本院調查時更結證稱：我於第三十三會係以五
    千六百元得標，因上次開標時有人寫五千一百元得標，我寫五千元沒有標到，所
    以這次我才寫五千六百元等語（本院卷第三十一頁背面），並有互助會會單一紙
    附卷可稽，而告訴人所提出之會單上所載之得標金額固係告訴人所填寫，然觀其
    歷次得標金額，除吳土城第二次係記載一千二百元得標外，僅有一次係由會員陳
    美惠以二千元得標，其餘各次自二千六百元至五千一百元不等，而八十七年七月
    十日之得標金額亦記載為五千一百元，故吳土城證稱其於八十七年八月十日以五
    千六百元得標，信而有徵。被告丁○○辯稱吳土城係以一千二百元得標，與該互
    助會歷次得標金額相距甚多，與事實不符，是被告丁○○所辯，顯係事後卸責之
    詞，不足採信。事證明確，被告丁○○犯行堪以認定。
二、核被告丁○○所為，係犯刑法第三百三十九條第一項之詐欺罪。原審因認被告犯
    上述之罪，而適用刑法第三百三十九條第一項，罰金罰鍰提高標準條例第一條前
    段之規定，並審酌被告丁○○並無前科，有刑案資料查註紀錄表可按，所詐得之
    財物，犯後否認犯行，未與告訴人達成民事和解，態度不佳，另亦因之積欠乙○○三會活會之會款七十餘萬元等一切情狀，量處有期徒刑六月，以資懲儆。其認
    事用法，並無不合，量刑亦屬適當，被告上訴意旨否認犯罪，甲訴人上訴意旨認
    被告應與戊○○、林淑貞成立共犯關係，均指摘原判決不當，為無理由，均應予
    駁回。
貳、被告戊○○、丙○○無罪部分：
一、甲訴意旨略以：被告戊○○、丙○○與被告丁○○三人基於共同邀集、經營之意
    思聯絡，於八十四年十二月間在高雄縣彌陀鄉○○村○○街五十五號丁○○所經
    營之按順通信行內，推由丁○○任會首，共同邀集互助會，每會一萬元，會期自
    八十四年十二月十日起至八十七年十一月十日止，會員共計三十六人，乙○○與
    張雪靜一同以乙○○之名義參加五會，嗣於八十七年八月十日，被告戊○○、丙○○與丁○○竟共同意圖為自己不法之所有，明知會員吳土城於該會係以五千六
    百元標得會款，依約活會會員須交會款為四千四百元，詎被告戊○○、丙○○利
    用各會員不相識及乙○○未於標會時到場之機會，向尚有三會活會之乙○○佯稱
    吳土城係以一千二百元得標，致乙○○陷於錯誤，而交付每個活會八千八百元之
    會款，因而詐得一萬三千二百元，因認被告被告戊○○、丙○○亦涉有刑法第三
    百三十九條第一項之詐欺取財罪嫌云云。
二、按犯罪事實應依證據認定之，無證據不得推定其犯罪事實，刑事訴訟法第一百五
    十四條定有明文。次按刑法第三百三十九條第一項詐欺罪之成立，以意圖為自己
    或第三人不法所有，以詐術使人將本人或第三人之物交付為要件。所謂以詐術使
    人交付，必須被詐欺人因其詐術而陷於錯誤，若其所用方法，不能認為詐術，亦
    不致使人陷於錯誤，即不構成該罪，最高法院四十六年台上字第二六０號判例可
    資參照。
三、本件甲訴人認被告被告戊○○、丙○○涉有刑法第三百三十九條第一項之詐欺罪
    嫌，無非以告訴人之指訴、證人吳土城之證述及會單一紙，為其論罪之依據。
四、訊據被告戊○○、丙○○堅決否認有上開犯行，戊○○辯稱：互助會不是伊邀集
    的，伊未參與開標及收取會款，伊不知道吳土城互助會的事，伊以開計程車為業
    ，張雪靜有兩、三次叫我去拿會錢，並付車資二百元給伊等語；丙○○則辯稱：
    本件合會不是伊所邀集，伊是丁○○雇用之店員，會員拿會款到店裡，若丁○○
    不在，由伊代收，若丁○○不在伊會幫忙開標，並未詐欺等語。
五、經查，本件互助會會首係丁○○，戊○○參加一會，戊○○係丁○○之父親，丙○○係丁○○經營之按順通信行所雇用之店員，戊○○曾向張雪靜收取會款二、
    三次，張雪靜並每次給付戊○○二百元之車資，該互助會係於每月十日晚上八時
    在按順通信行內開標，若丁○○外出不在店內，丙○○會在店內主持開標及代收
    會款等情，業據丁○○、丙○○、戊○○陳稱在卷，並據證人吳土城、張雪靜於
    原審法院審理中結證在卷，並有會單一紙可稽，又該會進行至最後四會即止會，
    告訴人尚有三會活會，會款猶有七十餘萬元未收取之事實，亦據告訴人陳明在卷
    ，並有存證信函一紙在卷可按，是告訴人指稱戊○○、丙○○與丁○○共同邀集
    、經營互助會，而共同施以詐術云云，已有誤會。次按互助會之會首有向會員收
    取會款之權利，若戊○○係會首，或係與丁○○共同經營該互助會，則其自應於
    開標後向張雪靜收取會款，然張雪靜於戊○○向伊收取會款時，均給付車資二百
    元，顯然戊○○並非會首，亦未與丁○○共同經營該合會。至丙○○係按順通信
    行之店員，本件互助會係在該通信行開標，會首丁○○係通信行之負責人，丙○○雖偶爾幫忙收取會款，或開標時在場，乃人之常情，亦難以此遽指丙○○與丁○○共同經營該互助會。綜上，本件互助會會單上所載之會首係丁○○，告訴人
    之會款係交付丁○○，被告戊○○、丙○○偶爾收取會款或於開標時在場，亦無
    從據以認定有與丁○○共同以吳土城得標金額詐騙告訴人之可言，戊○○、丙○○二人所辯，洵非虛詞。從而被告戊○○、丙○○之行為，依上揭之說明，自與
    詐欺之構成要件不相符。此外，尚乏積極證據足證被告戊○○、丙○○有詐欺犯
    行，自屬不能證明被告二人犯罪，原審因之諭知被告戊○○、丙○○無罪，核無
    不合，檢察官上訴意旨猶執陳詞，指摘原判決諭知被告戊○○、丙○○無罪不當
    ，為無理由，應予駁回。
據上論結，應依刑事訴訟法第三百六十八條，判決如主文。
本案經檢察官林炳雄到庭執行職務。
中      華      民      國    八十九      年    三     月   七   日
                              臺灣高等法院高雄分院刑事第七庭
                                  審判長法官  李文雄
                                        法官  黃憲文
                                        法官  王光照
右正本證明與原本無異。
不得上訴。
                                      書記官  蘇恒仁
中    華    民    國     八十九     年       三       月    九    日
附錄：本判決論罪科刑法條：
刑法第三百三十九條第一項
意圖為自己或第三人不法之所有，以詐術使人將本人或第三人之物交付者，處五年以
下有期徒刑、拘役或科或併科一千元以下罰金。
                                                                    Ｊ


司法院資訊處製作；財團法人民間司法改革基金會備份。
